【裁判字號】    97,消債更,851
【裁判日期】    971231
【裁判案由】    更生事件
【裁判全文】
臺灣臺南地方法院民事裁定           97年度消債更字第851號
聲  請  人
即  債務人  乙○○
                      之1號
代  理  人  林憲聰律師
上列當事人因消費者債務清理事件聲請更生，本院裁定如下：
    主  文
聲請駁回。
聲請費用由聲請人負擔。
    理  由
一、聲請意旨略以：聲請人即債務人乙○○前於民國95年6月間
    提出債權人清冊，以書面向最大債權金融機構請求共同協商
    債務清償方案，協商成立結果，約定每月應償還新臺幣（下
    同）18,556元，然當時係因銀行人員來電不斷鼓吹，軟硬兼
    施，致聲請人不得不接受前述協商條件。聲請人之負債高達
    4,033,525元（含無擔保債務2,549,525元及自用住宅借款債
    務1,484,000元），每月薪資為34,670元，扣除每月必要生
    活費用及扶養支出共29,490元（包含：租金支出7,000元、
    水費379元、電費1,304元、保險費9,404元、三餐膳食費6,
    000元、勞保費及健保費2,149元、有線電視費705元、扶養
    費2,000元，共計29,490元）後，每月僅餘5,180元，已不足
    以清償前述負債，若遇有家人生病臨時急難等，每月將更入
    不敷出，已達不能清償或有不能清償之虞之程度。依臺灣地
    區每人每月最低生活費約為9,800元計算，聲請人一家4口每
    月支出最少為39,200元，而聲請人之配偶己○○雖有工作收
    入，然其全年收入為353,734元，每月平均收入為29,478元
    ，其本身亦有卡債負擔，又未成年子女丁○○（87年生）、
    戊○○（89年生）尚無工作能力，大部分家庭支出仍須由聲
    請人負擔，聲請人努力苦撐數期後，已無力繼續履行前開協
    商條件，故聲請人實有不可歸責於己之事由致履行原協商條
    件有重大困難，爰依消費者債務清理條例聲請更生等語。
二、按聲請更生或清算不合程式或不備其他要件者，法院應以裁
    定駁回之，但其情形可以補正者，法院應定期間先命補正，
    消費者債務清理條例第8條定有明文。次按債務人與金融機
    構協商成立者，不得聲請更生或清算，但因不可歸責於己之
    事由，致履行顯有重大困難者，不在此限；本條例施行前，
    債務人依金融主管機關協調成立之中華民國銀行公會會員辦
    理消費金融案件無擔保債務協商機制與金融機構成立之協商
    ，準用前項之規定，消費者債務清理條例第151條第5項、第
    6項亦分別有明文規定。
三、經查：
  (一)聲請人前於消費者債務清理條例施行前，依金融主管機關協
    調成立之中華民國銀行公會會員辦理消費金融案件無擔保債
    務協商機制，與債權銀行於95年6月16日成立協商，當時聲
    請人之無擔保債務總額為2,226,694元，雙方約定由聲請人
    自95年7月起，分120期，利率0%，每月清償18,556元，至全
    部清償為止，此有債務協商協議書及無擔保債務還款計劃表
    附卷可稽。又聲請人於前述協商成立後，曾依約繳納3期，
    於95年10月間毀諾，有債權人台北富邦商業銀行股份有限公
    司、臺灣新光商業銀行股份有限公司、萬泰商業銀行股份有
    限公司、台新國際商業銀行股份有限公司、國泰世華商業銀
    行股份有限公司、美商花旗銀行股份有限公司、遠東國際商
    業銀行股份有限公司、永豐信用卡股份有限公司、大眾商業
    銀行股份有限公司、友邦國際信用卡股份有限公司之陳報狀
    在卷可參，足認聲請人之無擔保或無優先權之債務總額未逾
    1,200萬元。
  (二)聲請人雖陳稱：聲請人之負債高達4,033,525元（含無擔保
    債務2,549,525元及自用住宅借款債務1,484,000元），每月
    薪資為34,670元，扣除每月必要生活費用及扶養支出共29,
    490元（包含：租金支出7,000元、水費379元、電費1,304元
    、保險費9,404元、三餐膳食費6,000元、勞保費及健保費2,
    149元、有線電視費705元、扶養丁○○、戊○○之扶養費2,
    000元）後，每月僅餘5,180元，又依臺灣地區每人每月最低
    生活費約為9,800元計算，聲請人一家4口每月支出最少為39
    ,200元，而聲請人之配偶己○○雖有工作收入，然其全年收
    入為353,734元，每月平均收入為29,478元，其本身亦有卡
    債負擔，又未成年子女丁○○、戊○○尚無工作能力，故大
    部分家庭支出仍須由聲請人負擔，聲請人已無力繼續履行前
    開協商條件云云。然而：
    (1)聲請人先自稱負有自用住宅借款債務1,484,000元，復自
      稱每月有租金支出7,000元云云，既有房地貸款又有租金
      支出，前後已有矛盾之虞。經查，聲請人自己、其妻己○○、其父丙○○、其母庚○○○、其女丁○○、其子戊○○、其胞弟甲○○均設籍於「臺南縣歸仁鄉○市村○○街
      ○段63巷12之1號」，有聲請狀所附戶籍謄本在卷可參。而
      依債權人兆豐國際商業銀行股份有限公司97年9月24日陳
      報狀之內容可知，聲請人與胞弟甲○○係於92年9月16日
      共同向該銀行簽訂長期房屋購置擔保放款合約書，借款2,
      000,000元，並提供當時登記於聲請人與甲○○2人名下之
      「臺南縣歸仁鄉○○○段381之35地號」土地及其上「臺
      南縣歸仁鄉○○○段1358建號、門牌號碼臺南縣歸仁鄉○
      市村○○街○段63巷12之1號」建物（土地及建物均由2人
      共有，應有部分各2分之1），均設定本金最高限額2,400,
      000元抵押權予該銀行，截至97年9月8日止均正常繳款，
      尚有1,434,694元未還，而前述土地及建物已於95年11月
      7日以買賣為原因登記為甲○○單獨所有。由92年9月16日
      所訂房屋擔保放款契約書中記載「擔保物提供人：乙○○
      、甲○○，借款人：乙○○、甲○○」及臺南縣歸仁地政
      事務所於92年10月1日發給之他項權利證明書中記載「設
      定義務人：乙○○、甲○○，設定權利範圍：1分之1」，
      而97年9月23日所發土地及建物登記謄本中所有權部卻均
      記載「所有權人：辛○○、權利範圍：全部，登記原因：
      買賣，原因發生日期：95年10月26日，登記日期：95年11
      月7日」等內容可知，聲請人與甲○○於借款之際雖係共
      同以自己名下土地及建物之應有部分設定最高限額抵押權
      予兆豐國際商業銀行股份有限公司以擔保前述借款，然聲
      請人已於95年10月26日將其上開土地及建物之應有部分均
      出售與甲○○，並於95年11月7日辦畢所有權移轉登記。
      是以，聲請人於名義上雖仍係前述自用住宅借款債務之債
      務人，然實質上已非該自用住宅之所有權人，則豈有債務
      仍由聲請人負擔，所有權卻由甲○○獨享之理？況且，聲
      請人既於「95年10月26日」出售上開土地及建物之應有部
      分與甲○○，勢必已取得相當可觀之買賣價金，其償債能
      力顯然已大幅提升，可用以長期償付前述每月應繳協商金
      額，然其竟於當月（即95年10月）毀諾，未再履行前述協
      商債務，更徵聲請人係惡意毀諾，或係刻意以此脫產行為
      使各債權人之債權無法獲得滿足。再者，聲請人與甲○○
      係兄弟至親關係，尚與父母共居一處，於聲請人背負龐大
      債務急須開源節流之際，甲○○基於手足情誼，本應相助
      扶助，又豈有刻意向聲請人收取每月高達7,000元租金之
      理？足認聲請人上揭所述有所不實。本院綜合上述事證以
      觀，無從認定聲請人主張每月有房租支出7,000元乙節確
      屬真實。
    (2)按夫妻互負扶養義務，對於未成年子女之權利義務，由父
      母共同行使負擔之，民法第1116條之1、第1089條第1項分
      別定有明文。聲請人與其妻己○○共營家庭生活，於審酌
      聲請人之收入是否足敷必要支出及協商應繳金額之際，自
      應合併審酌己○○之財產所得狀況加以評估，始屬合理。
      本院依職權調取聲請人及己○○之財產所得資料核閱結果
      ，聲請人於95年度總所得為421,287元，己○○於95年度
      總所得為324,596元，有稅務電子閘門財產所得調件明細
      表附卷可憑，堪認渠等於95年度之所得合計為745,883元
      ，每月平均收入為62,157元（745,883÷12＝62,157，元
      以下4捨5入）。
    (3)又聲請人與金融機構債權人成立協商後，本即應依誠信原
      則盡力履行之，於履行債務期間，其生活開銷理當予以節
      制，是以，於計算聲請人及其配偶、子女共4人每月必要
      生活費用（包含食、衣、住、行、強制性保險、水、電、
      瓦斯費等）之際，自應以內政部所公告95年度臺灣省低收
      入戶最低生活費用每人每月9,210元之標準認定，始屬合
      理。依此標準計算，聲請人全家4口於95年度每月基本生
      活費用合計應為36,840元（9,210×4＝36,840）。以聲請
      人與己○○於95年度每月平均收入62,157元扣除聲請人全
      家4口於95年度每月基本生活費用36,840元後，每月尚餘
      25,317元，用以償還前述每月協商金額18,556元，顯屬綽
      綽有餘，每月甚至尚有6,761元（25,317－18,556＝6,761
      ）之儲蓄，並無不能支付之理，況聲請人於95年10月間尚
      因出售名下土地及建物之應有部分而獲有買賣價金，償債
      能力已明顯提升，更徵聲請人於95年10月間係任意毀諾，
      顯無因不可歸責於己致履行顯有重大困難而無法繼續清償
      之情事存在。
四、綜上所述，本件聲請人即債務人於消費者債務清理條例施行
    前，既已與金融機構之債權人依金融主管機關協調成立之中
    華民國銀行公會會員辦理消費金融案件無擔保債務協商機制
    成立協商，又無因不可歸責於己之事由致履行顯有重大困難
    之情事存在，則其聲請更生，顯然違背消費者債務清理條例
    第151條第6項準用同條第5項前段之規定，且上開欠缺又屬
    無從補正，自應駁回其更生之聲請。
中    華    民    國    97    年    12    月    31    日
                        民事第一庭  法  官  張婷妮
以上正本係照原本作成。
如不服本裁定，應於裁定送達後10日內，以書狀向本院提出抗告
，並繳納抗告費新臺幣1千元。
中    華    民    國    98    年    1     月    5     日
                                    書記官  楊建新


司法院資訊處製作；財團法人民間司法改革基金會備份。
